高雄高等行政法院判決　　　　　　　　　　　　　 九十年度訴字第二０五二號
　　原　　　告　甲○○
　　被　　　告　嘉義縣政府
　　代　表　人　乙○○縣長
右當事人間因都市計畫事件，提起行政訴訟。本院判決如左：
　　主  文
原告之訴駁回。
訴訟費用由原告負擔。
    事  實
甲、事實概要：
    緣原告因其所有土地，於民國（下同）七十四年間經被告劃入嘉義縣中埔鄉（和
    睦社區）都市計畫市地重劃案，致禁止建築已超過十五年，且該重劃案之公共設
    施選擇私有土地位於馬路邊之精華土地，招惹民怨；延宕十五年亦未編列預算辦
    理徵收，顯無意辦理該項公共設施，又該都市計畫市地重劃案核定後，亦未依法
    定期召開變更通盤檢討會議；復為特定建商量身訂作，規定地主捐贈百分之四十
    五土地予被告作為公共設施用地後，即可申請建照之解套方案，顯不公平，原告
    於多次向被告陳情未果後，逕行提起本件行政訴訟。
乙、兩造之聲明：
一、原告聲明求為判決：
  (一)被告應廢止嘉義縣中埔鄉和睦地區都市計畫之重劃部分（詳台中高等行政法院卷
    八十九年八月十七日準備程序筆錄）。
  (二)被告應定期速開變更通盤檢討會，徹底檢討後依法迅速完成都市計畫及部分市地
    重劃（詳原告八十九年八月二十二日補充書狀）。
二、被告聲明：因本件未行言詞辯論程序，被告並未為聲明。
丙、兩造之爭點：
一、原告主張之理由略以：依都市計畫法第二十六條規定：「都市計畫經發布實施後
    ，不得隨時任意變更。但擬定計畫之機關每五年至少應通盤檢討一次。」嘉義縣
    中埔鄉（和睦地區）都市計畫自七十四年一月十一日發布實施後，遲至八十三年
    五月十三日始公告發布實施第一次通盤檢討案，未提出檢討迄今已十七年之久，
    有違同法第八十一條但書之規定。被告於八十七年七月提出該都市計畫市地重劃
    區範圍內之建造執照核發補充規定，土地所有權人若同意捐贈百分之四十五之土
    地，供其辦理市地重劃抵扣重劃負擔之用，即能申請執照，且其未編列預算辦理
    重劃事項，卻令業主自行辦理，顯為特定建地業主量身訂作，然對於被劃定為公
    園或道路等公共設施之土地所有權人實有失公平，有損其權益，為此請求判決被
    告應定期速開變更通盤檢討會，徹底檢討後依法迅速完成都市計畫及部分市地重
    劃。
二、本件未經言詞辯論，是被告並無口頭答辯或提出任何書狀答辯。
    理  由
一、按「原告之訴，依其所訴之事實，在法律上顯無理由者，行政法院得不經言詞辯
    論，逕以判決駁回之。」行政訴訟法第一百零七條第三項定有明文。次按「主管
    機關變更都市計畫，係公法上之單方行政行為，如直接限制一定區域內人民之權
    利、利益或增加其負擔，即具有行政處分之性質，其因而致特定人或可得確定之
    多數人之權益遭受不當或違法之損害者，自應許其提起訴願或行政訴訟以資救濟
    。」固經司法院釋字第一五六號解釋在案，惟觀之該號解釋之理由書則謂：「此
    項都市計畫之個別變更，與都市計畫之擬定、發布及擬訂計畫機關依規定五年定
    期通盤檢討所作必要之變更（都市計畫法第二十六條參照），並非直接限制一定
    區域內人民權益或增加其負擔者，有所不同。」可知，主管機關依法對於都市計
    畫所為擬定、發布之行政行為，尚非屬行政處分，僅係法規命令之性質，尚無許
    其提行政爭訟之餘地。
二、再按都市計畫法第二十六條規定：「都市計畫經發布實施後，不得隨時任意變更
    。但擬定計畫之機關每五年至少應通盤檢討一次，依據發展情況並參考人民建議
    作必要之變更。對於非必要之公共設施用地，應予撤銷，並變更其使用。」又「
    主管機關變更都市計畫，行政法院認非屬於對特定人所為之行政處分，人民不得
    對之提起行政訴訟，以裁定駁回。該項裁定，縱與同院判例有所未合，尚不發生
    確定終局裁判適用法律或命令是否牴觸憲法問題。」「主管機關變更都市計畫，
    係公法上之單方行政行為，如直接限制一定區域內人民之權利、利益或增加其負
    擔，即具有行政處分之性質，其因而致特定人或可得確定之多數人之權益遭受不
    當或違法之損害者，自應許其提起訴願或行政訴訟以資救濟，本院釋字第一四八
    號解釋應予補充釋明。」亦經司法院釋字第一四八號、第一五六號解釋在案。是
    都市計畫之擬定、發布及擬訂計畫機關依規定五年定期通盤檢討所為變更，因其
    並未直接限制一定區域內人民之權益或增加其負擔，亦非對於個別事件之處理，
    並非行政處分，自不在司法院釋字第一五六號解釋所稱「自應許其提起訴願或行
    政訴訟」之列，其性質應屬法規命令，已如前述，而依行政訴訟法第二條規定：
    「公法上之爭議，除法律別有規定外，得依本法提起行政訴訟。」其「公法上之
    爭議」並不包括法規在內。蓋本於權力分立原則，司法機關對於有權制訂法規之
    行政或立法機關所制訂之法規，不能越俎代庖以判決加以變更。準此，都市計畫
    經發布實施後，不得任意變更，人民固得提出變更之建議，但應否變更原計畫，
    仍應由擬定計畫之機關，依職權斟酌實際情況，自由裁量，非人民所得強求，前
    行政法院即現在之最高行政法院七十三年度判字第一０八九號判決可資參照。從
    而，原告請求廢止前開都市計畫之重劃部分及被告應定期速開變更通盤檢討會，
    徹底檢討後依法迅速完成都市計畫及部分市地重劃，依其所訴之事實，在法律上
    為顯無理由，揆諸首開法律規定，爰不經言詞辯論，逕以判決駁回之。
據上論結，本件原告之訴為顯無理由，爰依行政訴訟法第一百零七條第三項、第九十
八條第三項，判決如主文。
中　　　華　　　民　　　國    九十一　　年　  　六　　　月　　二十八　　日
                              高雄高等行政法院第三庭
                                          審判長法官   江幸垠
　      　　　　　　　　　　　            法      官   林石猛
     　   　　　　　　　　　　　          法      官   戴見草
右為正本係照原本作成。
如不服本判決，應於判決送達後二十日內向本院提出上訴書狀，其未表明上訴理由者
，應於提起上訴後二十日內向本院提出上訴理由書（須按對造人數附繕本）；如於本
判決宣示或公告後送達前提起上訴者，應於判決送達後二十日內補提上訴理由書（須
附繕本）。未表明上訴理由者，逕以裁定駁回。
提起上訴應預繳送達用雙掛號郵票七份（每份三十四元）。
中　　　華　　　民　　　國    九十一　　年　  　六　　　月　　二十八　　日
                                          法院書記官   嚴寶明
